ACORDAO-COMPLETO-2416617

ACÓRDÃO 1845/2020 ATA 26/2020 - PLENÁRIO

VISTOS, relatados e discutidos estes autos de representação a respeito de possíveis irregularidades ocorridas no Conselho Nacional de Trânsito (Contran) , relacionadas à Resolução 780/2019, de 26 de junho de 2019, a qual normatizou o novo sistema de Placas de Identificação de Veículos do Brasil;
ACORDAM os Ministros do Tribunal de Contas da União, reunidos em Sessão do Plenário, ante as razões expostas pelo Relator, em:
9.1. conhecer da representação, satisfeitos os requisitos de admissibilidade previstos no art. 237, inciso VII, c/c art. 235 do Regimento Interno deste Tribunal, e no art. 103, § 1º, da Resolução TCU 259/2014, para, no mérito, considerá-la improcedente;
9.2. indeferir o requerimento de medida cautelar, formulado pela representante, tendo em vista a inexistência do pressuposto do fumus boni iuris, necessário para a adoção da referida medida;
9.3. indeferir o pedido de ingresso nos autos como interessada formulado pela Utsch do Brasil Indústria de Placas de Segurança Ltda.;
9.4. encaminhar cópia da presente decisão para o Ministério da Infraestrutura; e
9.5. retirar o sigilo dos autos e arquivar o presente processo, nos termos do art. 169, inciso II, do Regimento Interno desta Casa.

Representação a respeito de possíveis irregularidades relacionadas à Resolução 780, de 26 de junho de 2019, a qual normatizou o novo sistema de Placas de Identificação de Veículos do Brasil.

Conselho Nacional de Trânsito vinculado ao Ministério da Infraestrutura.

3. Interessados/Responsáveis: não há.

Aroldo Cedraz.

13.1. Ministros presentes: José Mucio Monteiro (Presidente), Walton Alencar Rodrigues, Benjamin Zymler, Aroldo Cedraz, Raimundo Carreiro, Ana Arraes, Bruno Dantas e Vital do Rêgo (Relator).
13.2. Ministro que alegou impedimento na Sessão: Aroldo Cedraz.
13.3. Ministro-Substituto convocado: Marcos Bemquerer Costa.
13.4. Ministros-Substitutos presentes: Augusto Sherman Cavalcanti, André Luís de Carvalho e Weder de Oliveira.

ACORDAO-COMPLETO-2426617

Acórdão de Relação 2318/2020 - Plenário

Acórdão de Relação

D.V.R. INDUSTRIAL LTDA

VITAL DO RÊGO

Adoto como relatório, com os ajustes de forma pertinentes, a instrução da Secretaria de Fiscalização de Infraestrutura Rodoviária e de Aviação Civil (peça 30) , cuja proposta contou com a anuência do Secretário-Substituto (peça 31) , a qual transcrevo a seguir:
INTRODUÇÃO
Cuidam os autos de representação a respeito de possíveis irregularidades ocorridas no Conselho Nacional de Trânsito - Contran, relacionadas à Resolução 780/2019, de 26 de junho de 2019, a qual estabeleceu o novo sistema de Placas de Identificação de Veículos do Brasil - PIV. 
Em síntese, a representante afirma que o art. 10 da citada norma impôs aos Departamentos de Trânsito dos entes federativos a utilização de inexigibilidade de licitação para credenciamento de fabricantes e estampadores, extrapolando seus limites de competência e contrariando a jurisprudência do TCU. Ademais, aduz que a nova resolução afronta as Resoluções Mercosul do Grupo Mercado Comum 33/2014 e 12/2017 (peça 1) .		 
Em razão desses fatos requer: (i) o conhecimento da representação; (ii) a concessão de cautelar inaudita altera parte, determinando a suspensão cautelar da Resolução Contran 780/2019; e no mérito (iii) a procedência da representação para o fim de determinar ao Contran a alteração da Resolução 780/2019, afastando a exigência de credenciamento para a contratação dos serviços de fabricação, estampagem e instalação de PIV (peça 1, p. 13-14) .
Estando os autos para instrução nesta unidade técnica, a representante juntou, em 21/1/2019, novos elementos relativos a reportagens veiculadas na mídia divulgando a obrigatoriedade da adoção das novas medidas a partir de 31/1/2020 (peças 6-11) .
Posteriormente, em 23/1/2020, a representante apresentou novos esclarecimentos no intuito de reforçar seu entendimento quanto à ilegalidade do instituto do credenciamento de empresas fabricantes e estampadoras de PIV instituído pela Resolução Contran 780/2019 (peças 12-21) . 
HISTÓRICO
O processo de implantação do padrão Mercosul já foi objeto de denúncias neste Tribunal, as quais foram examinadas no âmbito do TC Processo 010.228/2018-7, tendo sido proferido o Acórdão 2029/2019-TCU-Plenário, da relatoria do Ministro Vital do Rêgo.
Em síntese, naquele processo, os denunciantes alegaram que os normativos estariam direcionando o credenciamento das empresas para fabricação de placas no novo modelo a um grupo específico, o que poderia criar um domínio de mercado.
Especificamente em relação ao custo das placas, a Resolução Contran 780/2019, em seu art. 13, determina que os estampadores credenciados realizem a comercialização direta com os proprietários dos veículos, sem intermediários, e que definam de forma pública, clara e transparente o preço total da placa de identificação veicular. Em seu voto, o relator consignou que não havia estudo, nem publicidade a respeito do custo do emplacamento como um todo, todavia entendeu que a ausência desses estudos não era suficiente para justificar a adoção da medida cautelar pretendida pelas denunciantes. 
Quanto à competência para credenciar as empresas fabricantes e estampadoras de placa, o relator consignou que com a publicação da Resolução Contran 780/2019, a questão encontrava-se pacificada. O relator verificou que, com a nova sistemática introduzida pela Resolução Contran 780/2019, compete aos Detran credenciar as empresas estampadoras de PIV no âmbito de sua circunscrição, utilizando sistema informatizado disponibilizado pelo Denatran, cabendo ao Denatran credenciar somente as empresas fabricantes, razão pela qual entendeu que haviam restado solucionadas as inconsistências normativas relacionadas a conflitos de competência que haviam sido apontadas pelas denunciantes e pela unidade técnica nas normas do Contran anteriormente vigentes.
O relator também considerou afastados os indícios de direcionamento no credenciamento de empresas fabricantes e estampadoras porquanto não restou demonstrada a existência de restrições indevidas nos critérios de credenciamento contidos no Anexo III da Resolução Contran 780/2019.
Em relação à questão das inovações propostas na nova placa a ser adotada pelo Brasil e que destoam do padrão estabelecido pela Resolução Mercosul/GMC/RES 33/2014, o relator consignou que o Denatran havia esclarecido que os novos elementos objetivavam atender às particularidades da frota do país, bastante superior a frota dos demais membros (equivalente a cerca de 80% total de veículos) , bem como aumentar a segurança do sistema, evitando fraudes, e que a Resolução Contran 780/2019 também não previa a utilização do chip de identificação e que o filme de segurança deveria ser aplicado sem efeito difrativo (itens 2.2.2, 2.2.3 e 4 do Anexo I da Resolução Contran 780/2019) .
Por fim, o Tribunal por meio do Acórdão 2029/2019-TCU-Plenário, conheceu da denúncia, indeferiu o requerimento de medida cautelar e determinou à constituição de processo apartado com o objetivo de avaliar os custos envolvidos no emplacamento veicular e a pertinência das taxas cobradas em cada estado, considerando, para tanto, as competências da União, em especial do Departamento Nacional de Trânsito (Denatran) , quanto à matéria.
EXAME DE ADMISSIBILIDADE
A admissibilidade da representação será examinada em consonância o art. 103, § 1º da Resolução-TCU 259/2014, que versa sobre o encaminhamento das denúncias e representações no âmbito desta Corte de Contas, o qual estabelece que: "§1° O exame de admissibilidade abordará a competência do Tribunal sobre o assunto, a legitimidade do autor, a suficiência dos indícios e a existência de interesse público no trato da suposta ilegalidade apontada".
Da legitimidade e da qualificação do autor 
A representação (peça 1) contém o nome legível, a qualificação e o endereço da representante, e como qualquer pessoa jurídica pode representar ao Tribunal de Contas contra irregularidades na aplicação da Lei de Licitações e Contratos, nos termos do art. 113, § 1º, da Lei 8.666/1993, entende-se que os requisitos de admissibilidade em tela foram atendidos.
Da competência do Tribunal para apreciar a matéria
A representante afirma que a Resolução Contran 780/2019, ao determinar o credenciamento para a contratação de serviços de fabricação e estampagem e instalação de Placa Identificadora de Veículo - PIV, estaria:
  ferindo "frontalmente as hipóteses de inexigibilidade de licitação previstas na Lei 8.666/1993";
 ferindo "o pacto federativo que dá autonomia aos entes estaduais para tratar de questões de seus interesses específicos";
 impondo ilegalmente renúncia de receita aos entes estaduais;
 violando disposições contidas nas "Resoluções Mercosul do Grupo Mercado Comum 33/2014 e 12/2017", as quais teriam estabelecido "a patente e o sistema de consultas sobre veículos do Mercado Comum do Sul - Mercosul, desrespeitando o Tratado Internacional de Assunção e o Protocolo de Ouro Preto, acordos dos quais o Brasil é signatário e que visam à segurança e à unificação das placas no Grupo";
Como a representação cuida de matéria de licitações e contratos e o Contran está sujeito à jurisdição da Corte Federal de Contas, entende-se que o requisito de admissibilidade em exame foi atendido.
Da redação da representação em linguagem clara e objetiva
A representação foi redigida em linguagem clara e objetiva, razão pela qual entende-se que o requisito de admissibilidade em tela foi atendido.
Da suficiência de indícios concernentes à alegada irregularidade ou ilegalidade
Em síntese, a representante aponta que: (i) a imposição do credenciamento pelo Contran seria ilegal; e (ii) que o Contran teria descumprido Tratado Internacional.
I - Ilegalidade de imposição de credenciamento
A representante afirma que:
 o credenciamento não é uma das hipóteses expressas de inexigibilidade de licitação previstas no art. 25 da Lei 8.666/1993;
 o credenciamento não decorre da simples vontade discricionária da Administração em contratar todos os profissionais disponíveis, porquanto para essa hipótese de inexigibilidade de licitação deve-se comprovar a inviabilidade de competição mediante a demonstração da igualdade de condições entre todos os interessados;
 segundo a jurisprudência do Tribunal, consubstanciada no Acórdão 2504/2017-TCU-Primeira Câmara, da relatoria do Ministro Augusto Sherman, o credenciamento pode ser considerado como hipótese de inviabilidade de competição quando observados três requisitos: i) contratação de todos os que tiverem interesse e que satisfaçam as condições fixadas pela Administração, não havendo relação de exclusão; ii) garantia de igualdade de condições entre todos os interessados hábeis a contratar com a Administração, pelo preço por ela definido; iii) demonstração inequívoca de que as necessidades da Administração somente poderão ser atendidas dessa forma; 
 segundo precedente contido no Acórdão 1191/2018-TCU-Plenário, da relatoria do Ministro Benjamin Zymler, o credenciamento somente poderia ser utilizado se previamente "demonstrado que a adoção desse modelo é mais vantajosa para a Administração Pública"; 
 a Resolução Contran 780/2019 não preservaria a igualdade de condições na medida em que estabelece em seu art. 13 que os credenciados deverão realizar a comercialização direta aos proprietários dos veículos, definindo, sem intermediação, o preço total da Placa de Identificação de Veículos do Brasil - PIV.
 não houve prévia fixação do preço pela Administração, considerado elemento essencial da igualdade de condições em um credenciamento, nos termos do precedente ínsito no item 9.2.4 do Acórdão 351/2010-TCU-Plenário (Relator Min. Marcos Bemquerer) , o qual esclarece que: 
9.2.4. na hipótese de opção pelo credenciamento dos agricultores que formarão a rede de suprimento de gêneros para as organizações militares distribuídas na Amazônia Ocidental, deve ser observado que, para a regularidade da contratação direta, é indispensável a garantia da igualdade de condições entre todos os interessados hábeis a contratar com a Administração, pelo preço por ela definido;
 não há qualquer motivação no sentido de que o credenciamento será a melhor alternativa de contratação;
 o serviço de emplacamento dos veículos é um serviço público de segurança pública, na forma do art. 144, §10, inciso I, da Constituição Federal, e que a abertura desse serviço ao mercado colocaria em sério risco o poder fiscalizatório do Estado quanto a potenciais falsificações;
 os Departamentos de Trânsito estaduais, que seriam os detentores da titularidade do serviço público de emplacamento de veículos, na forma do art. 22, inc. III, do Código de Trânsito Brasileiro, estariam sendo induzidos a delegar tais serviços por meio da contratação direta, sem qualquer tipo de restrição, contrariando comando constitucional de titularidade estatal para a realização de serviços públicos, os quais somente poderiam ser delegados por licitação;
 o Contran seria absolutamente incompetente para tratar de matéria de licitação e contratos, porquanto tal atribuição não está elencada no rol de competências constante no art. 12 do Código de Trânsito Brasileiro; 
 a definição da utilização do credenciamento aos entes federados estaria inovando o ordenamento jurídico, razão pela qual seria necessário tratamento por lei ordinária, razão pela qual entende que o Contran teria extrapolado seu poder regulamentar e usurpado a competência do Poder Legislativo;
 não caberia ao Contran impor aos demais entes federativos a utilização de determinada forma de contratação de serviços, sob pena de infração ao pacto federativo e invasão à autonomia dos Estados, estabelecida nos art. 18 e 25, caput e § 1º, da Constituição Federal;
 os Departamentos de Trânsito de São Paulo,  do Distrito Federal, de Goiás, de Rondônia, da Bahia, de Mato Grosso do Sul, do Rio Grande do Norte, de Santa Catarina e de Pernambuco, por força da Resolução Contran 780/2019, já teriam alterado suas normas estipulando "expressamente a delegação da atividade de emplacamento para os particulares credenciados", o que caracterizaria ingerência no serviço público de emplacamento de competência dos órgãos estaduais e indevida "delegação de serviço público de segurança nacional" (peça 12) ;
 a partir da regulamentação da  Resolução Contran 780/2019 pelos entes estatais "qualquer cidadão poderá fabricar, estampar e emplacar o seu próprio veículo, bastando que efetive o seu credenciamento" (peça 12, p. 4) . 
II - Descumprimento do Tratado Internacional 
A representante argumenta que:
 a Resolução Mercosul do Grupo Mercado Comum 33/2014 estabelece a patente e o sistema de consulta sobre veículos do Mercosul, e tem como objetivo integrar os sistemas de placas veiculares dos Estados Membros, de modo a permitir uma mobilidade segura, foi assinada pelo Brasil sem qualquer ressalva;
 a Resolução Mercosul do Grupo Mercado Comum 33/2014 seria precisa ao estabelecer o padrão das placas, na denominada "patente Mercosul", definindo tipo de cor e de letra, espessura e dimensões das placas, emblema, bandeira e faixa, material, marca d'água e elementos de segurança;
 desde a Resolução Contran 510/2014, substituída pela Resolução Contran n° 590/2016, até a Resolução Contran n 729/2018, as normas que trataram de placas de identificação veicular no Brasil seguiram as especificações do Mercosul, reproduzindo e adotando seu padrão e requisitos, em respeito ao estabelecido no art. 7º da Resolução Mercosul do Grupo Mercado Comum 33/2014;
 a Resolução Contran 780/2019 contraria as especificações da Resolução Mercosul 33/2014, que já estava em vigor no País, e altera requisitos previstos, descumprindo o acordo internacional incorporado ao nosso ordenamento jurídico;
 a Resolução Contran 780/2019 retirou a exigência de efeito difrativo na película ou filme de segurança e de ondas senoidais no interior da película, em descompasso com as especificações da placa Mercosul;
 as alterações introduzidas pela Resolução Contran 780/2019 no modelo da placa comprometerá a circulação de automóveis brasileiros nos países membros, tendo em vista que Argentina, Paraguai e Uruguai adotaram a placa padrão, e o Brasil pretende introduzir um novo modelo de placa, que não será mais reconhecido pelas autoridades estrangeiras;
 as alterações promovidas pela Resolução Contran 780/2019 no modelo da placa além de violar a patente Mercosul, infringe o art. 1º da Resolução Mercosul do Grupo Mercado Comum 33/2014, que definiu a patente Mercosul como de uso obrigatório em todos os Estados Partes, para todos os veículos que fossem registrados pela primeira vez a partir de 1° de janeiro de 2016, tornou sem efeito toda norma Mercosul que fosse contrária;
 o Brasil chegou a levar proposta de mudança da patente prevista na Resolução Mercosul do Grupo Mercado Comum 33/2014 durante reunião ad hoc, realizada em 27/5/2019, e que nessa ocasião o país teria se comprometido a encaminhar novas propostas, contudo, em vez disso, teria deflagrado novo processo de emplacamento veicular, sem designação de nova reunião, e sem apresentação de nova proposta de alteração antes de publicar a Resolução Contran 780/2019, o que teria infringido o acordo internacional.
I - Análise da suficiência do indício de ilegalidade de imposição de credenciamento
Inicialmente, impende ressaltar que, nos termos do art. 7º, inciso I, da Lei 9.503/97 (Código de Trânsito Brasileiro - CTB) , o Conselho Nacional de Trânsito - Contran, dentro do Sistema Nacional de Trânsito, é o coordenador do Sistema e o órgão máximo normativo e consultivo no que diz respeito às normas de trânsito e Política Nacional de Trânsito, de modo que suas resoluções se impõe sobre qualquer deliberação que os Departamentos Estaduais de Trânsito - DETRAN - possam adotar para normatizar procedimentos para o credenciamento de fabricantes e de estampadores de placas para veículos dentro do território nacional. Confira-se, in verbis:
Art. 7º Compõem o Sistema Nacional de Trânsito os seguintes órgãos e entidades:
I - o Conselho Nacional de Trânsito - Contran, coordenador do Sistema e órgão máximo normativo e consultivo; (grifo nosso) 
Não assiste razão à representante quando afirma que os Departamentos de Trânsito estaduais seriam os detentores da titularidade do serviço público de emplacamento de veículos, na forma do art. 22, inciso III, da Lei 9.503/1997 (Código de Trânsito Brasileiro - CTB) , pois o exercício de tal atividade lhes foi atribuída por delegação do órgão federal competente, real detentor de tal titularidade, confira-se in verbis:  
Art. 22. Compete aos órgãos ou entidades executivos de trânsito dos Estados e do Distrito Federal, no âmbito de sua circunscrição:
 (...) 
III - vistoriar, inspecionar quanto às condições de segurança veicular, registrar, emplacar, selar a placa, e licenciar veículos, expedindo o Certificado de Registro e o Licenciamento Anual, mediante delegação do órgão federal competente; (grifo nosso) 
Portanto, o Contran não está induzindo os Departamentos de Trânsito estaduais a delegar serviços de emplacamento por meio da contratação direta, como alega a representante. O Contran, utilizando sua prerrogativa de órgão máximo normativo do Sistema Nacional de Trânsito, simplesmente modificou o regramento acerca dos requisitos e procedimentos para o emplacamento de veículos.
O fato de a competência pela segurança viária, que "compreende a educação, engenharia e fiscalização de trânsito, além de outras atividades previstas em lei, que assegurem ao cidadão o direito à mobilidade urbana eficiente", no âmbito dos Estados, Distrito Federal e dos Municípios, ter sido atribuída "aos respectivos órgãos ou entidades executivos e seus agentes de trânsito" pela Emenda Constitucional 82, de 16 de julho de 2014, que introduziu o § 10 ao art. 144 da Carta Cidadã, no capítulo da segurança pública, em nada afasta a competência da União para legislar sobre trânsito e transporte, porquanto mantida incólume a redação original do inciso XI do art. 22 da Constituição Federal, o qual atribuiu privativamente à União essa competência. Confira-se in verbis:
Art. 22. Compete privativamente à União legislar sobre:
 (...) 
XI - trânsito e transporte; (grifo nosso) 
Feitas essas considerações iniciais, cabe observar que a nova Resolução Contran 780/2019 fixa a vedação de que os Detran estabeleçam atividades de intermediários na execução das atividades relativas ao sistema de placas de identificação de veículos (art. 8º) ; além disso, estabelece que a comercialização das placas deve ocorrer diretamente entre os estampadores credenciados e os proprietários de veículos (art. 13) . Ademais, o item 6.8 do Anexo III da resolução assevera que as rotinas das empresas credenciadas serão determinadas pelo Departamento Nacional de Trânsito - Denatran. Por ter sido expedida pelo órgão máximo normativo no Sistema Nacional de Trânsito, a Resolução Contran 780/2019 é de observância obrigatória pelos Detran e se impõe sobre as legislações estaduais.
Não se vislumbra qualquer irregularidade que possa ser atribuída ao Contran pelo simples fato de exercer de sua competência normativa alterando a sistemática de emplacamento de veículos anteriormente vigente, mediante a introdução de procedimento de credenciamento de empresas fabricantes de Placa de Identificação Veicular (PIV) e de empresas estampadoras de PIV, estabelecidas, respectivamente, por intermédio do inciso II do art. 6º e do inciso II do art. 7º, ambos, da Resolução Contran 780/2019. Confira-se, in verbis:
Art. 6º Compete ao Departamento Nacional de Trânsito - DENATRAN:
 (...) 
II - credenciar as empresas fabricantes de PIV;
 (...) 
Art. 7º Compete aos DETRAN:
 (...) 
II - credenciar as empresas estampadoras de PIV no âmbito de sua circunscrição, utilizando sistema informatizado disponibilizado pelo DENATRAN;
Como se pode observar nos artigos acima, o cidadão não poderá "fabricar, estampar e emplacar o seu próprio veículo", como afirma a representante. O procedimento não é tão simplório como tenta fazer crer a representante. A Resolução Contran 780/2019 estabelece o credenciamento de empresas e não de cidadãos. Ademais, há uma segregação de competências, o credenciamento das empresas fabricantes de PIV compete ao Denatran enquanto o credenciamento das empresas estampadoras compete aos Detran. 
A informação trazida pela representante de que Departamentos de Trânsito de nove unidades da federação (de São Paulo,  do Distrito Federal, de Goiás, de Rondônia, da Bahia, de Mato Grosso do Sul, do Rio Grande do Norte, de Santa Catarina e de Pernambuco) já teriam implementado alterações em seus normativos internos com a finalidade de adequá-los ao novo procedimento de credenciamento de empresas fabricantes e de PIV e de estampadoras de PIV instituído pela Resolução Contran 780/2019 na verdade corrobora o entendimento acerca da legalidade da medida, pois, se algum dos entes estatais tivessem se sentido prejudicado, teria impugnado a norma federal no âmbito do Poder Judiciário em vez de regulamentá-la no âmbito de sua respectiva circunscrições.
Não se deve confundir o complexo processo de licenciamento com a mera atribuição de atividades corriqueiras a empresas estampadoras, as quais realizarão tarefas meramente executivas: (i) "exclusivamente, a estampagem, o acabamento final e a instalação das PIV, utilizando-se das placas semiacabadas, produzidas por Fabricantes credenciados junto ao Denatran", como previsto na Instrução 1.537/2019 do Departamento de Trânsito do Distrito Federal (peça 12, p.2 e peça 15, p. 1) ;  (ii) "a afixação das PIVs nos respectivos veículos" e "os devidos registros em sistemas informatizados", como previsto na Portaria Detran 11/2020 do Departamento Estadual de Trânsito de São Paulo (peça 12, p.2 e peça 19, p. 1) . 
A sistemática de credenciamento de fornecedores habilitados para o fornecimento de PIV diretamente aos proprietários de veículos, introduzida pela Resolução Contran 780/2019, em nada interfere nos procedimentos de licitação e contratação para aquisição de bens e serviços a que estão submetidos os estados membros da federação como quer fazer crer a representante.
Não se deve confundir o procedimento de credenciamento de empresas para fornecimento de PIV diretamente aos proprietários de veículos, constituídos majoritariamente por particulares, com os procedimentos de credenciamento de fornecedores para aquisição de produtos e serviços pela própria administração pública.
Os precedentes de julgados deste Tribunal apresentados como paradigma pela representante referem-se a esse segundo caso, em que o credenciamento é utilizado para aquisição de produtos ou serviços pelos entes estatais, que, por força do inciso XXI do art. 37 da Constituição Federal, via de regra, estão obrigados a licitar. Confira-se, in verbis:
Art. 37. A administração pública direta e indireta de qualquer dos Poderes da União, dos Estados, do Distrito Federal e dos Municípios obedecerá aos princípios de legalidade, impessoalidade, moralidade, publicidade e eficiência e, também, ao seguinte:    
 (...) 
XXI - ressalvados os casos especificados na legislação, as obras, serviços, compras e alienações serão contratados mediante processo de licitação pública que assegure igualdade de condições a todos os concorrentes, com cláusulas que estabeleçam obrigações de pagamento, mantidas as condições efetivas da proposta, nos termos da lei, o qual somente permitirá as exigências de qualificação técnica e econômica indispensáveis à garantia do cumprimento das obrigações.  (grifo nosso)    
No exemplo citado pela representante, a informação prestada ao Comandante do Exército pelo Tribunal por intermédio do item 9.2.4 do Acórdão 351/2010-TCU-Plenário, acerca da eventual adoção de credenciamento de agricultores para o fornecimento de gêneros para as organizações militares, na qual se observou a necessidade de garantia da igualdade de condições entre todos os interessados hábeis em contratar com a Administração, pelo preço por ela definido, refere-se ao credenciamento como hipótese de inexigibilidade de licitação, e não ao credenciamento de empresas para fornecimento de produtos diretamente ao mercado, como estabeleceu a Resolução Contran 780/2019. Confira-se a integra do esclarecimento contido no item 9.2 do Acórdão 351/2010-TCU-Plenário, da relatoria do Ministro Marcos Bemquerer:
9.2. prestar ao interessado, excepcionalmente, sem caráter de prejulgamento de tese, as seguintes informações:
9.2.1. é juridicamente viável a celebração de convênio de cooperação com vistas ao fornecimento de produtos regionais para os pelotões de fronteira, pois, presente o interesse do Exército, configura-se a mútua colaboração, a fim de, como garantia da soberania e da defesa nacional, proporcionar à população circunvizinha das unidades inserção na economia local, havendo, portanto, um interesse público em promover seu desenvolvimento, fundamentalmente no que se refere à estratégia militar pensada para a região;
9.2.2. não se afigura legítima a contratação por inexigibilidade de licitação para as unidades do Exército situadas nas cidades em que não exista dificuldade de acesso a suprimentos alimentícios, pois nestas localidades a estratégia militar invocada não teria lugar, representando simples aquisição de alimentos;
9.2.3. embora não esteja previsto nos incisos do art. 25 da Lei n. 8.666/1993, o credenciamento tem sido admitido pela doutrina e pela jurisprudência como hipótese de inexigibilidade inserida no caput do referido dispositivo legal, porquanto a inviabilidade de competição configura-se pelo fato de a Administração dispor-se a contratar todos os que tiverem interesse e que satisfaçam as condições por ela estabelecidas, não havendo, portanto, relação de exclusão;
9.2.4. na hipótese de opção pelo credenciamento dos agricultores que formarão a rede de suprimento de gêneros para as organizações militares distribuídas na Amazônia Ocidental, deve ser observado que, para a regularidade da contratação direta, é indispensável a garantia da igualdade de condições entre todos os interessados hábeis a contratar com a Administração, pelo preço por ela definido;
9.2.5. é possível à Administração realizar a contratação direta, mediante inexigibilidade de licitação, desde que haja a demonstração inequívoca de que suas necessidades somente poderão ser atendidas dessa forma, cabendo a devida observância das exigências do art. 26 da Lei n. 8.666/1993, principalmente no que concerne à justificativa de preços;
Como o particular (proprietário de veículo automotor) não está submetido à Lei de Licitações para adquirir bens e serviços, os precedentes invocados pela representante não guardam similaridade com o caso concreto em exame, que cuida de credenciamento de empresas para fornecimento de PIV diretamente ao cidadão, sem intermediação ou fixação de preço pelo estado, razão pela qual se entende ser desnecessário contraditar cada um dos requisitos para a instituição do credenciamento pela Administração como hipótese de inexigibilidade de licitação.
Ante o exposto, consideram-se insuficientes os indícios de irregularidades apresentados pela representante apontando que Contran teria (i) legislado sobre a matéria de licitações e contratos e em decorrência extrapolado seu poder regulamentar e usurpado a competência do Poder Legislativo; e (ii) imposto aos demais entes federativos a utilização de determinada forma de contratação de serviços, infringindo o pacto federativo e invadindo a autonomia dos Estados.
II - Análise da suficiência do indício de descumprimento do Tratado Internacional
Em 2014, o Grupo Mercado Comum aprovou a Resolução 33/2014, que estabeleceu que a Patente (Placa) Mercosul seria de uso obrigatório em todos os Estados Partes para todos os veículos que fossem registrados pela primeira vez a partir de 1º de janeiro de 2016. Confira-se, in verbis: 
Art. 1° - A Patente Mercosul será de uso obrigatório em todos os Estados Partes para todos os veículos que forem registrados pela primeira vez a partir de 1º de janeiro de 2016, tornando sem efeito toda norma Mercosul contrária a esta Resolução. (grifo nosso) 
Importa observar, entretanto, que o art. 5º da citada resolução estabelece que tal patente somente será exigida nos Estados Parte que adotarem o sistema de consultas e intercâmbio de informações. Confira-se, in verbis:
Art. 5° - O sistema de consultas e de intercâmbio de informações sobre aspectos relativos à circulação de veículos nos Estados Partes será aplicável quando a normativa que trata dos procedimentos acordados sobre a matéria for incorporada por, pelo menos, dois Estados Partes. A patente será exigida somente nos Estados Partes que adotarem o referido sistema. (grifo nosso) 
Entre as razões elencadas no preâmbulo da resolução destacam-se: (i) a garantia de livre circulação de veículos com vistas a facilitar as atividades produtivas e o combate aos delitos transfronteiriços; (ii) a necessidade de implementação de um sistema de consultas sobre veículos do Mercosul objetivando avançar na luta contra os delitos de roubo de veículos, tráfico de pessoas e narcotráfico, entre outros delitos transfronteiriços.
Portanto, a Resolução Mercosul GMC 33/2014 incluiria não somente a placa de identificação, mas especialmente um Sistema de Consultas sobre veículos do Mercosul para auxiliar no enfrentamento ao furto e roubo de veículos, tráfico de pessoas e narcotráfico, além de outros crimes transfronteiriços.
A efetiva incorporação da Resolução Mercosul GMC 33/2014 no âmbito interno de cada Estado Parte não é imediata, dependendo de prévia normatização pelo órgão normativo máximo do Sistema Nacional de Trânsito de cada país, como estabelece seu art. 7º:
Art. 7° - Esta Resolução deverá ser incorporada ao ordenamento jurídico dos Estados Partes.
No âmbito do Brasil, o Conselho Nacional de Trânsito (Contran) regulamentou a matéria por meio da Resolução 510, de 27 de novembro de 2014, estabelecendo as regras de acordo com a Resolução GMC 33/14 a fim de que os veículos que fossem registrados a partir de 1º de janeiro de 2016 estivessem dotados da nova placa Mercosul. Essa Resolução não chegou efetivamente a vigorar, tendo seus efeitos suspensos pela Resolução Contran 553, de 17 de setembro de 2015, e depois revogada pela Resolução Contran 590/2016, que também não chegou a vigorar, sendo alterada pela Resolução Contran 620/2016 e posteriormente revogada pela Resolução Contran 729/2018, a qual estabeleceu o prazo até 1º de setembro de 2018, para os veículos a serem registrados, em processo de transferência de município ou de propriedade, ou quando houver a necessidade de substituição das placas, e até 31 de dezembro de 2023 para todos os veículos já registrados. A Resolução Contran 733, de 10 de maio de 2018 estendeu o prazo de implantação até 1º/12/2018. Posteriormente, a Resolução Contran 748, de 30 de novembro de 2018 estabeleceu prazo de implantação escalonado por estado, com prazo máximo até 31/12/2018.
Cabe observar, que a Comissão de Viação e Transportes da Câmara dos Deputados realizou diversas audiências públicas visando debater assuntos relacionados à placa Mercosul, especialmente a questão dos elevados custos que seriam impostos à sociedade brasileira caso fosse exigida a nova placa Mercosul para todos os veículos já registrados no pais, custos que segundo o requerimento de audiência pública apresentado pelo deputado Hugo Leal foram estimados em 8 bilhões de reais (peça 22) :
 Audiência Pública de 25/4/2018 - Debater a implantação, no Brasil, da Patente Mercosul de que tratam a Resolução GMC nº 33/14 e a Resolução Contran 729/2018. (padronização das placas de veículos dos países do Mercosul) .
Fonte:<https://www2.camara.leg.br/atividade-legislativa/comissoes/comissoes-permanentes/cvt/audiencias-publicas/audiencias-publicas-2018/debater-a-implantacao-no-brasil-da-patente-mercosul-de-que-tratam-a-resolucao-gmc-no-33-14-e-a-resolucao-Contran-no-729-2018-padronizacao-das-placas-de-veiculos-dos-paises-do-mercosul>. Acesso em 28/1/2020.
 Audiência Pública de 11/12/2018 - Implementação da Resolução 729, de 6 de março de 2018, do Conselho Nacional de Trânsito (Placas de Veículos padrão Mercosul) .
Fonte:. Acesso em 28/1/2020.
 Audiência Pública de 28/5/2019 - Nova placa dos veículos (padrão Mercosul) .
Fonte:. Acesso em 28/1/2020.
Nessa última audiência pública, realizada no âmbito do novo governo federal, o diretor do Departamento Nacional de Trânsito - Denatran, apresentou proposta para retirada das ondas senoidais e do chip da Nova Placa de Identificação Veicular a ser adotada no Brasil (peça 23 - p. 23) . Essa proposta geraria redução do preço da PIV. Na ocasião em que também foram discutidas as contribuições contidas nas apresentações realizadas pelo representante da Polícia Rodoviária Federal - PRF (peça 24) , pelo diretor-presidente do Observatório Nacional de Segurança Viária - ONSV (peça 25) e pelo Presidente da Associação Nacional de Fabricantes de Placas de Identificação Veicular (ANFAPV) (peça 26) .
No mês seguinte à realização das tratativas realizadas nessa última audiência pública, o Contran emitiu a Resolução 780, de 26 de junho de 2019 (peça 1, p. 32-52) .
Segundo informação fornecida pelo Ministério da Infraestrutura por meio da rede social Facebook, a retirada dos dois itens de segurança (chip e ondas senoidais) que eram previstos originalmente na placa do Mercosul foi realizada objetivando a redução de custos, pois, como os elementos gráficos eram patenteados, eles iriam encarecer a placa (peça 27) . Confira-se a transcrição do vídeo:
24/01/2020 - 18:09 
Ministério da Infraestrutura @infraestruturaGovBr
Corrigimos a antiga "Placa Mercosul' com a #NovaPlaca, mas por que será preciso mudar? 🤔 A dúvida é frequente, então, pra esclarecer, chamamos o ministro da Infraestrutura, Tarcísio Gomes de Freitas. Mas calma! Ninguém precisa correr. A placa cinza segue valendo até o fim de sua vida útil. Saiba mais!
Ministro Tarcísio Explica.
Marcelo Peixoto (Taxista) : Boa tarde, Ministro. Por que a placa vai mudar?
Tarcísio Martins (Ministro da Infraestrutura) : Olha Marcelo, a placa vai ter que mudar porque o Brasil cresceu muito. São muitos novos veículos sendo emplacados todos os anos. E as combinações disponíveis estão se esgotando. Então, era necessário mudar o esquema da placa, então por isso que a gente vai passar a ter quatro caracteres e três números para aumentar o número de combinações. Então, a gente vai ter aí muitos anos pela frente sem ter que falar em mudança de placa. Agora calma. Aquela placa antiga do Mercosul que todo mundo reclamou, ela foi completamente reformulada. Então, nós estamos oferecendo uma placa nova, onde nós eliminamos uma série de problemas, eliminamos custos adicionais, custo com chip, com ondas senoidais, com elementos gráficos que eram patenteados e que iam encarecer a placa. Nós vamos acabar com o monopólio dos estampadores. Nós estamos permitindo, no final das contas, o credenciamento junto a Detrans para aumentar a competição e fazer com que o custo seja similar ao da placa existente, até tendendo a ficar mais barata. (grifo nosso) 
Fonte:. Acesso em 28/1/2020.
Cabe observar que a chamada Patente Mercosul, originalmente estabelecida pela Resolução Mercosul/GMC 33/2014 (peça 1, p. 54-59) já teve sua denominação alterada para Placa Mercosul por intermédio da Resolução Mercosul/GMC 12/2017 (peça 28) . Essa modificação, realizada com o objetivo de possibilitar o cumprimento da norma por todos os Estados Partes, flexibilizou o cumprimento de requisitos relativos ao item 2 "Tipo de cor conforme o uso do veículo" do Anexo "Especificações da Patente Mercosul" da Resolução Mercosul/GMC 33/2014 (peça 28, p. 1) .
Percebe-se, portanto, que o padrão originalmente aprovado no âmbito do GMC não era imutável, pois ele já experimentou alterações no tipo de cor conforme o uso do veículo. Isso demonstra que outras pequenas alterações, que não comprometam a essência do sistema, poderão vir a ser incorporadas a pedido do Estado Parte interessado. Ademais, como informou a própria representante, a Delegação do Brasil no GMC já iniciou as tratativas mediante a apresentação de propostas técnicas de modificação da Resolução Mercosul GMC 33/2014 por ocasião da realização da XII Reunião do grupo ad hoc para a elaboração e implementação da patente Mercosul, em 27/5/2019 (peça 1, 107-108) .
Não se pode olvidar que avaliação acerca da viabilidade ou não de se implementar no território nacional a integralidade dos elementos de segurança previstos na Resolução Mercosul GMC 33/2014 e 12/2017 compete exclusivamente ao Conselho Nacional de Trânsito - Contran, pois ele é o órgão máximo normativo e consultivo do Sistema Nacional de Trânsito do Brasil.
O Protocolo de Ouro Preto, que é um protocolo adicional ao Tratado de Assunção sobre a estrutura institucional do Mercosul (peça 1, p. 61-74) , promulgado por meio do Decreto 1.901, de 9 de maio de 1996, estabelece em seu capítulo VI o sistema de solução de controvérsias. Segundo o art. 43 desse documento, controvérsias relativas a eventuais descumprimentos de Resoluções do Grupo Mercado Comum devem ser submetidas aos procedimentos de solução de conflitos estabelecidos no Protocolo de Brasília, de 17 de dezembro de 1991, promulgado por meio do Decreto 922, de 10 de setembro de 1993 (peça 29) . 
Nesse sentido, na eventualidade de o Grupo Mercado Comum discorde das medidas implementadas pelo Brasil por intermédio da Resolução Contran 780/2019, caberá resolver a controvérsia no foro adequado, não cabendo ao TCU se imiscuir em assuntos em que não se afigure potencial prejuízo ao Erário.
As faculdades de denunciar e de representar ao TCU não visam à tutela de interesses particulares, de forma a propiciar a revisão de atos administrativos pelo Tribunal quando não ficar evidenciada a preponderância de interesse público. Tal entendimento é apresentado no Voto do Exmo. Ministro Relator Marcos Benquerer Costa, que fundamenta o Acórdão 13937/2019-TCU-Primeira Câmaraâmera. Confira-se, in verbis:
11. Tal entendimento já está assentado nesta Corte de Contas, consoante os excertos colhidos da ferramenta de pesquisa "Jurisprudência Selecionada" disponível no sítio do TCU (https://contas.tcu.gov.br/pesquisaJurispru-dencia/#/pesquisa/jurisprudencia-selecionada) , verbis:
"A procedência de representações formuladas com base no § 1º do art. 113 da Lei 8.666/1993 está atrelada ao resguardo do interesse público, de forma a evitar a atuação do TCU na defesa de interesses particulares junto à Administração Pública. Nesses casos, a unidade técnica responsável pela instrução do processo deve deixar explícita a potencial grave lesão ao erário, sempre que existir, devidamente quantificada ou estimada, quando possível, bem como confrontar as consequências da atuação ou não do TCU em cada caso."
 (Acórdão 2082/2014-TCU-Segunda Câmara. Ministra-Relatora Ana Arraes.
"As representações formuladas com base no art. 113, § 1º, da Lei 8.666/1993 não se prestam à defesa de interesses meramente particulares junto à Administração Pública, devendo sua procedência ser fundada no resguardo do interesse público. Não é da competência do TCU a defesa de interesses privados perante o Poder Público".
 (Acórdão 2426/2015-TCU-Plenário. Ministro-Relator Benjamin Zymler) .
"Não compete constitucionalmente ao TCU decidir sobre reclamações de particulares para a salvaguarda de seus eventuais direitos e interesses subjetivos juridicamente tutelados."
 (Acórdão 2321/2015-TCU-Plenário. Ministro-Relator Vital do Rêgo) .
"As faculdades de denunciar e de representar ao TCU não visam à tutela de interesses particulares, de forma a propiciar a revisão de atos administrativos pelo Tribunal quando não ficar evidenciada a preponderância de interesse público. Eventuais perdas reclamadas por terceiros em função de interesses privados devem ser questionadas judicialmente, fórum adequado para pleitos dessa natureza."
 (Acórdão 1045/2019-TCU-Plenário. Ministro-Relator Weder de Oliveira) 
Ante o exposto, considera-se que esta corte de Contas não é o foro competente para examinar decisões acerca da viabilidade ou não de internalização no ordenamento jurídico pátrio a integralidade dos padrões técnicos estabelecidos em resoluções decorrentes de tratados internacionais. Tampouco compete ao TCU albergar interesses privados, razão pela qual entende-se inexistir interesse público no trato do indício de irregularidade em exame. 
Da existência de interesse público no trato da suposta irregularidade ou ilegalidade
Não se vislumbra interesse público no trado das supostas ilegalidades por este Tribunal, pois não há indícios de que a Resolução Contran 780/2019 teria a potencialidade de ensejar prejuízos ao Erário federal, razão pela qual não se justifica a alocação dos limitados meios fiscalizatórios do TCU com vistas à apuração dos fatos trazidos à colação pela representante.
CONCLUSÃO
Em razão do exposto, conclui-se que a representação objeto destes autos atende aos requisitos que dizem respeito à competência desta Corte de Contas (itens 15-16) , à legitimidade do autor (item 14) e à redação em linguagem clara e objetiva (item 17) , deixando, contudo, de apresentar elementos que permitam concluir pela suficiência dos indícios de irregularidade (itens 21-51) e pela existência de interesse público no trato da ilegalidade apontada (itens 36-52) .
Os documentos constantes das peças 1, 6 e 12 não devem ser conhecidos como representação, por não preencherem os requisitos previstos no art. 103, § 1º da Resolução-TCU 259/2014.
Sendo assim, considerando que não cabe a este Tribunal atuar defendendo interesses meramente privados, nos termos do art. 105 da Resolução nº 259/2014, cabe submeter os autos ao relator propondo: (i) o não conhecimento da representação; (ii) cientificar o representante; e (iii) arquivar o processo.
PROPOSTA DE ENCAMINHAMENTO
Ante todo o exposto, submetem-se os autos à consideração superior, propondo:
	a) não conhecer da presente representação, pois não foram satisfeitos os requisitos de admissibilidade previstos no art. 103, § 1º da Resolução-TCU 259/2014.
	b) comunicar ao Ministério da Infraestrutura e ao representante a decisão que vier a ser adotada nestes autos;
	c) arquivar os presentes autos, nos termos do art. 237, parágrafo único, c/c o art. 250, inciso I, do Regimento Interno/TCU. 
2.	O presente processo foi então julgado na Sessão da 2ª Câmara do TCU de 26/5/2020, quando, por meio do Acórdão 5747/2020-TCU-Segunda Câmara, se decidiu por:
9.1. conhecer da presente representação, por atender aos requisitos de admissibilidade previstos nos arts. 235 e 237, VII, do RITCU e no art. 113, § 1º, da Lei n.º 8.666, de 1993, para determinar o envio do presente processo à relatoria do Ministro Vital do Rêgo, diante da subjacente prevenção, permitindo a apreciação do presente feito em conjunto e em confronto com o deslinde do processo autuado em apartado ao TC Processo 010.228/2018-7 por força do item 9.3 do Acórdão 2029/2019-TCU-Plenário;
9.2. determinar que a unidade técnica adote as seguintes medidas:
9.2.1. envie a cópia do presente Acórdão, com o respectivo parecer da unidade técnica, à ora representante e ao Conselho Nacional de Trânsito, para ciência; e
9.2.2. promova o envio do presente processo à relatoria do Ministro Vital do Rêgo, permitindo a apreciação do presente feito em conjunto e em confronto com o deslinde do aludido processo autuado em apartado ao TC Processo 010.228/2018-7 por força do item 9.3 do referido Acórdão 2029/2019-TCU-Plenário.
3.	O citado Acórdão 5747/2020-TCU-Segunda Câmara, fundamentou-se no seguinte voto, relatado pelo Ministro-Substituto André Luís de Carvalho:
Trata-se de representação formulada pela Utsch do Brasil Indústria de Placas de Segurança Ltda. sobre os supostos indícios de irregularidade na Resolução nº 780, de 2019, emitida pelo Conselho Nacional de Trânsito (Contran) no sentido de estabelecer o novo sistema de Placas de Identificação de Veículos do Brasil - PIV.
2.	A presente representação pode ser conhecida pelo TCU, por atender aos requisitos legais e regimentais de admissibilidade, sem prejuízo de, no mérito, ser considerada prejudicada, por ausência de objeto, diante da indevida tentativa de rediscussão do feito já debatido e decidido pelo TCU no bojo do TC Processo 010.228/2018-7 por meio do Acórdão 2.029/2019 proferido pelo Plenário do TCU sob a relatoria do Ministro Vital do Rêgo.
3.	A ora representante alegou, em síntese, que o art. 10 da citada resolução teria imposto aos departamentos de trânsito (Detran) nos entes federados o emprego da inexigibilidade de licitação para o credenciamento de fabricantes e estampadores de PIV e esse comando extrapolaria os limites da competência do Contran e contrariaria a jurisprudência do TCU, aduzindo, ainda, que essa nova resolução afrontaria a Resolução nº  33, de 2014, e a Resolução nº 12, de 2017, do Grupo Mercado Comum (GMC) junto ao Mercosul, por retirar os itens de segurança obrigatórios na fabricação das placas.
4.	Após a análise final do feito, ao anotar que não subsistiriam os indícios de irregularidade e o interesse público para a continuação do presente processo, a unidade técnica propôs o não conhecimento da representação, nos termos do art. 103, § 1º, da Resolução TCU nº 259, de 2014, e o consequente indeferimento do pedido de cautelar suspensiva.
5.	O TCU pode incorporar o parecer da unidade técnica a estas razões de decidir, sem prejuízo, contudo, de conhecer da presente representação para, no mérito, considerá-la prejudicada, por ausência de objeto, diante da indevida tentativa de rediscussão do feito já debatido e decidido em outro processo pelo TCU. 
6.	Bem se vê que o atual inconformismo da ora representante estaria voltado à indevida rediscussão, por via oblíqua, do recente Acórdão 2.029/2019 prolatado pelo Plenário do TCU, sob a relatoria do Ministro Vital do Rêgo, no sentido de conhecer da então denúncia sobre o suposto direcionamento no credenciamento das empresas para a fabricação da PIV, com o indeferimento do requerimento de cautelar suspensiva (similar ao ora pleiteado) , ao tratar do subjacente pedido para o Denatran se abster de proceder ao aludido credenciamento, tendo o Plenário do TCU determinado a constituição de específico processo apartado com o objetivo de avaliar os custos envolvidos no emplacamento veicular, aí incluída a pertinência das taxas cobradas em cada estado da federação, avaliando, para tanto, as competências da União para dispor sobre a correspondente matéria.
7.	A suscitada decisão administrativa teria sido tomada, aliás, dentro da esfera de competência do Contran em observância à Resolução GMC-Mercosul nº 33, de 2014, e em sintonia com os arts. 7º, I, e 22, III, da Lei nº 9.503 (Código de Trânsito Brasileiro) , de 1997, logo após a realização de audiências públicas no âmbito da Comissão de Viação e Transportes da Câmara dos Deputados, destacando que a ora representante apresentou a informação no sentido de que, em nove unidades da federação (SP, DF, GO, RO, BA, MS, RS, SC e PE) , o Detran já teria implementado as alterações em seus normativos internos com a finalidade de adequá-los ao novo procedimento de credenciamento, nos termos dos arts. 6º, II, e 7º, II, da Resolução Contran nº 780, de 2019.
8.	A despeito, então, de até poder utilizar o art. 113, § 1º, da Lei nº 8.666, de 1993, para a eventual arguição de irregularidade na aplicação da referida norma, a ora representante não deveria tentar transformar o TCU em mera instância revisional dos atos da administração, até mesmo porque não competiria ao TCU fiscalizar a suposta inconstitucionalidade, em tese, dessa norma infralegal, salientando, nesse ponto, que não restou demonstrado o eventual prejuízo ao erário a partir, por exemplo, das eventuais notícias no seguinte sentido:
 (a) a comercialização das placas ocorreria diretamente entre os estampadores credenciados e os proprietários de veículos, nos termos do art. 13 da Resolução Contran nº 780, de 2019, e, assim, o respectivo procedimento não deveria ser confundido com o credenciamento dos fornecedores de bens e serviços em prol dos órgãos e entes da administração pública por meio da subjacente relação jurídica disciplinada pelo Estatuto de Licitações e Contratos Administrativos, e
 (b) a supressão dos itens de segurança (chip e ondas senoidais) previstos originalmente no padrão Mercosul, a partir da Resolução GMC nº 12, de 2017, buscaria reduzir o custo final da nova placa em favor do proprietário do veículo, sem necessariamente reduzir a segurança do sistema, já que, entre outros elementos, a aludida resolução preveria o uso de código bidimensional (QR Code - item 3.5 do Anexo I da Resolução Contran nº 780, de 2019) , com a finalidade de controlar a produção, logística, estampagem e instalação das placas, além da verificação da sua autenticidade.
9.	Diante, ainda, da insubsistência dos indícios de irregularidade e da ausência da suposta lesão ao interesse público pela falta de renovação dos eventuais contratos mantidos com a administração pública estadual, o Tribunal deve indeferir o pedido de ingresso da ora representante como parte interessada no presente processo (Peças 38, 40 e 42) , em sintonia com a jurisprudência do TCU, a exemplo dos Acórdãos 1.343/2015, 2.728/2015 e 1.642/2016, do Plenário, além de considerar prejudicado o superveniente pedido de apreciação do feito pelo Plenário do TCU, até porque não competiria ao Tribunal fiscalizar a suposta inconstitucionalidade, em tese, da referida norma infralegal.
10.	 Não por acaso, o pedido de sustentação oral  formulado, em 18/2/2020 (Peça 45) , e reiterado, em 4/3/2020 (Peça 38) , já teria sido explicitamente indeferido pela Presidência da 2ª Câmara do TCU na pauta da Sessão de 3/3/2020 (Peças 43 e 44) , ao observar que a representante não figuraria como parte interessada no processo, em consonância aí com o art. 145 do RITCU.
11.	 Durante, enfim, a referida Sessão da 2ª Câmara em 3/3/2020, o meu então Chefe de Gabinete teria suscitado a eventual falha na publicação dos nomes dos advogados junto à correspondente pauta de julgamento e, apenas por esse motivo, foi solicitada e autorizada a subsequente retirada do feito da aludida sessão de julgamento, não tendo sido posteriormente confirmada, todavia, a suposta subsistência dessa falha incorretamente anunciada.
12. Seria evidentemente desarrazoado, pois, o eventual acolhimento desta representação no sentido do isolado prosseguimento do presente feito, pois esse procedimento tenderia a resultar, por via oblíqua, na indevida subtração da efetiva relatoria do outro feito (principal como denúncia) pelo Ministro Vital do Rêgo já fixada até mesmo pelo Acórdão 2029/2019-TCU-Plenário, até porque todos os itens suscitados nesta representação já foram ou serão tratados nesse processo principal apartado à aludida denúncia; devendo o TCU promover, assim, apenas o apensamento do presente processo ao correspondente TC Processo 010.228/2018-7.
13.	 O TCU deve conhecer, portanto, da presente representação para, no mérito, considerá-la prejudicada por ausência de objeto, indeferindo o pedido de ingresso da ora representante como parte interessada no presente processo, sem prejuízo, ainda, de considerar prejudicados, por perda de objeto, os suscitados pedidos de cautelar suspensiva e de apreciação do feito perante o Plenário, promovendo, contudo, o apensamento do presente feito ao processo autuado em apartado ao TC Processo 010.228/2018-7 por força do item 9.3 do aludido Acórdão 2.029/2019.
14.	 De todo modo, como o Ministro-Revisor passou a pugnar pela submissão do presente feito à relatoria do Ministro Vital do Rêgo em sintonia com o Acórdão 2029/2019-TCU-Plenário, passo a acompanhar a sua proposta no sentido de a 2ª Câmara do TCU conhecer da presente representação para, sem o atual julgamento de mérito, enviar o presente processo à relatoria do Ministro Vital do Rêgo, permitindo a apreciação do presente feito em conjunto e em confronto com o deslinde do aludido processo autuado em apartado ao TC Processo 010.228/2018-7 por força do item 9.3 do referido Acórdão 2.029/2019.
É o Relatório.

Álvaro Luiz Miranda Costa Júnior (OAB/DF 29.760).

Não atuou.

REPRESENTAÇÃO. CONSELHO NACIONAL DE TRÂNSITO. RESOLUÇÃO CONTRAN 780/2019. CREDENCIAMENTO DE FABRICANTES. RESOLUÇÃO MERCOSUL 33/2014. SUPOSTA AFRONTA A ACORDO INTERNACIONAL. ALEGAÇÃO DE INEXIGIBILIDADE INDEVIDA. CONHECIMENTO. IMPROCEDÊNCIA. INDEFERIMENTO DE MEDIDA CAUTELAR PARA SUSPENDER OS NORMATIVOS. ARQUIVAMENTO.

REPRESENTAÇÃO (REPR)

Secretaria de Fiscalização de Infraestrutura Rodoviária e de Aviação Civil (SeinfraRodoviaAviação).

Trata-se de representação formulada pela Utsch do Brasil Indústria de Placas de Segurança Ltda., a respeito de possíveis irregularidades ocorridas no Conselho Nacional de Trânsito (Contran) , relacionadas à Resolução 780, de 26 de junho de 2019, a qual normatizou o novo sistema de Placas de Identificação de Veículos do Brasil (PIV) .
Em síntese, a representante afirma que:
o art. 10 da citada norma impôs aos Departamentos de Trânsito dos entes federativos a utilização de inexigibilidade de licitação para credenciamento de fabricantes e estampadores de PIV, extrapolando os limites de competência do Contran e contrariando a jurisprudência do TCU; e
a nova resolução afronta a Resolução 33/2014 e a Resolução 12/2017, do Grupo Mercado Comum (GMC) junto ao Mercosul, por retirar os itens de segurança obrigatórios na fabricação das placas.
Em razão desses fatos, requer: (i) o conhecimento da representação; (ii) a concessão de cautelar inaudita altera parte, determinando a suspensão cautelar da Resolução Contran 780/2019; e no mérito (iii) a procedência da representação para determinar ao Contran a alteração da Resolução 780/2019, afastando a exigência de credenciamento para a contratação dos serviços de fabricação, estampagem e instalação de PIV.
Antes de adentrar no mérito, relembro que, no âmbito do TC Processo 010.228/2018-7, por mim relatado, já haviam sido debatidas possíveis irregularidades relacionadas aos normativos atinentes ao novo sistema de Placas de Identificação de Veículos, inclusive à Resolução Contran 780/2019. Por tal razão, quando do julgamento deste processo na Segunda Câmara do TCU, em 26/5/2020, o Colegiado decidiu por conhecer da representação, sem contudo apreciar seu mérito, e encaminhar os autos para minha relatoria.
O Acórdão 5747/2020-TCU-Segunda Câmara foi prolatado nos seguintes termos:
9.1. conhecer da presente representação, por atender aos requisitos de admissibilidade previstos nos arts. 235 e 237, VII, do RITCU e no art. 113, § 1º, da Lei 8.666, de 1993, para determinar o envio do presente processo à relatoria do Ministro Vital do Rêgo, diante da subjacente prevenção, permitindo a apreciação do presente feito em conjunto e em confronto com o deslinde do processo autuado em apartado ao TC Processo 010.228/2018-7 por força do item 9.3 do Acórdão 2029/2019-TCU-Plenário.
A Secretaria de Fiscalização de Infraestrutura Rodoviária e de Aviação Civil (SeinfraRodoviaAviação) , por sua vez, havia se posicionado por não conhecer da presente representação. De acordo com a unidade técnica, a peça atenderia aos requisitos que dizem respeito à competência desta Corte de Contas e à legitimidade do autor. Por outro lado, a representação não traria elementos que permitissem concluir pela suficiência dos indícios de irregularidade e pela existência de interesse público no trato da ilegalidade apontada.
De toda sorte, permanece válida a detida análise realizada pela Secretaria de Fiscalização de Infraestrutura Rodoviária e de Aviação Civil, à peça 30. Aliás, adoto seus fundamentos como minhas razões de decidir, naquilo que não contradizem as observações que passo a tecer.
II
Começo pelo argumento da representante de que haveria imposição aos Departamentos de Trânsito dos entes federativos da utilização de inexigibilidade de licitação para credenciamento de fabricantes e estampadores de PIV e de que essa imposição extrapolaria os limites de competência do Conselho Nacional de Trânsito, contrariando a jurisprudência do TCU.
Rememoro que matéria semelhante foi tratada no voto do Acórdão 2029/2019-TCU-Plenário. Naquela ocasião, assim me posicionei sobre um possível conflito entre as competências do Departamento Nacional de Trânsito (Denatran) e os Departamentos de Trânsito estaduais:
34. O terceiro ponto citado pela SeinfraUrbana refere-se a possíveis inconsistências normativas em algumas das disposições trazidas pelas primeiras resoluções do Contran. Isto porque a Resolução Contran 729/2018 transferia para o Denatran a responsabilidade pelo credenciamento das empresas fabricantes de placas veiculares, que antes era realizado pelos Detran.
35. No entender da unidade técnica e das denunciantes, a competência para credenciar as empresas fabricantes e estampadoras de placa seria, na verdade, dos Detran. Ambas se apoiam no art. 22 do Código de Trânsito Brasileiro (CTB) :
Art. 22. Compete aos órgãos ou entidades executivos de trânsito dos Estados e do Distrito Federal, no âmbito de sua circunscrição:
X - credenciar órgãos ou entidades para a execução de atividades previstas na legislação de trânsito, na forma estabelecida em norma do CONTRAN;
36. Com a publicação da Resolução Contran 780/2019, a questão encontra-se pacificada. De acordo com seu art. 7º, compete aos Detran credenciar as empresas estampadoras de PIV no âmbito de sua circunscrição, utilizando sistema informatizado disponibilizado pelo Denatran. Ao Denatran cabe agora credenciar somente as empresas fabricantes.
37. O novo normativo também afastou as outras duas possíveis deficiências apontadas pela SeinfraUrbana. Não há mais delegação de prerrogativa aos Detran para editarem regulamentos suplementares, nem para estabelecerem critérios adicionais para o credenciamento de fabricantes e estampadores de placas (art. 9º, inciso II, da Resolução Contran 780/2019) .
38. Posto isto, restam solucionadas as inconsistências normativas que haviam sido apontadas pelas denunciantes e pela unidade técnica nas normas do Contran vigentes à época, quanto a conflitos de competência.
Como visto, o Plenário desta Corte de Contas já se posicionou no sentido de que os dispositivos da Resolução Contran 780/2019 não ocasionam conflitos de competência entre o Denatran e os órgãos de trânsito estaduais. Pelo contrário, cabe ao Contran, órgão máximo normativo do Sistema Nacional de Trânsito, legislar sobre essa e outras matérias e estabelecer, nos termos do citado art. 22, inciso X, do CTB, a forma de "credenciar órgãos ou entidades para a execução de atividades previstas na legislação de trânsito", inclusive de emplacamento.
Nesse sentido, estou de acordo com as conclusões da SeinfraRodoviaAviação de que o Conselho não está induzindo os Departamentos de Trânsito estaduais a delegar serviços de emplacamento por meio da contratação direta, como intenta demonstrar a representante. O Contran, desempenhando seu papel de órgão central, simplesmente modificou o regramento acerca dos requisitos e procedimentos para o emplacamento de veículos, passando a adotar o credenciamento de fornecedores habilitados. Não há, portanto, nenhuma irregularidade no procedimento.
No tocante aos julgados trazidos na argumentação da representante, esclareço que naqueles autos o TCU tratava de procedimentos de licitação e contratação para aquisição de bens e serviços a que estão submetidos os entes públicos. Tais precedentes, por conseguinte, não se aplicam à situação em análise, na qual a sistemática de credenciamento é para o fornecimento de placas de identificação veicular diretamente aos proprietários de veículos, constituídos majoritariamente por particulares.

III
Passo a tratar do segundo ponto da representação, relativo a possíveis afrontas da Resolução Contran 780/2019 às Resoluções 33/2014 e 12/2017 do Grupo Mercado Comum (GMC) junto ao Mercosul, pela alegada retirada de itens de segurança obrigatórios na fabricação das placas.
De plano, informo que matéria similar também foi tratada no âmbito do TC Processo 010.228/2018-7. Inicialmente, eram muitas as inovações propostas na placa que seria adotada pelo Brasil, as quais destoavam do padrão estabelecido pela Resolução Mercosul/GMC/RES 33/2014. Porém, essas modificações inicialmente propostas foram sendo aos poucos suprimidas, na medida em que os novos normativos iam sendo publicados.
Cito nesse sentido trecho do voto que fundamentou o Acórdão 2029/2019-TCU-Plenário:
50. Por último, trato das inovações propostas na placa a ser adotada pelo Brasil que destoam do padrão estabelecido pela Resolução Mercosul/GMC/RES 33/2014, quinto ponto citado pela SeinfraUrbana. As denunciantes defenderam que são indevidos os novos itens e a unidade técnica entendeu que não foram tecnicamente justificadas as inclusões.
51. O Denatran, por sua vez, esclareceu que os novos elementos objetivam atender às particularidades da frota do país, bastante superior a frota dos demais membros (equivalente a cerca de 80% total de veículos) , e aumentar a segurança do sistema, evitando fraudes.
52. Os novos elementos incluíam: chip do Sistema de Identificação Automática de Veículos - SINIAV; bandeira da unidade da federação, brasão do município e signo/distintivo do Brasil; código bidimensional (QR Code) ; e filme de segurança contendo inscrições com efeito difrativo.
53. A bandeira da unidade da federação e o brasão do município já haviam sido excluídos, por meio da Resolução Contran 748/2018, publicada após a última manifestação da SeinfraUrbana. Além deles, a Resolução Contran 780/2019 também não prevê mais o uso do chip de identificação e o filme de segurança deve ser aplicado sem efeito difrativo (itens 2.2.2, 2.2.3 e 4 do Anexo I da Resolução Contran 780/2019) .
54. Desse modo, os únicos itens que estão sendo utilizados somente nas placas brasileiras, em relação ao padrão Mercosul, são o signo/distintivo do Brasil e o código bidimensional, QR Code (itens 3.3 e 3.5 do Anexo I) .
55. O signo/distintivo do Brasil foi mantido para que não seja descumprido o art. 37 da Convenção de Viena sobre o Trânsito Viário, de 1968 (item 3.3 do Anexo I) .
56. O código bidimensional, por sua vez, tem como finalidade controlar a produção, a logística, a estampagem e a instalação das placas nos respectivos veículos, além da verificação da autenticidade das placas. Seu uso impedirá que sejam produzidas placas por empresas não credenciadas, pois o código bidimensional será fornecido apenas às estampadoras autorizadas, por meio dos órgãos de trânsito. Considero justificada a inclusão desse elemento de segurança.
57. Ademais, diante da grande gama de aplicabilidade dos códigos bidimensionais (QR Code) e dos chips na sociedade e do número de empresas já credenciadas, detalhado em tópico anterior, concluo que esse item não é capaz de causar restrição ao credenciamento de novas empresas.
Naqueles autos, as representantes reclamavam da inclusão da exigência de filme de segurança com efeito difrativo, pois tal item iria restringir a habilitação de empresas. Nesta oportunidade e em sentido oposto, a representante reclama da retirada dessa exigência.
Vale lembrar que a questão foi debatida em mais de uma audiência pública na Comissão de Viação e Transportes da Câmara dos Deputados. Naquela do dia 28/5/2019, o diretor do Denatran apresentou proposta para retirada do chip e das ondas senoidais do filme de segurança da Nova Placa de Identificação Veicular a ser adotada no Brasil (peça 23, p. 23) . Conforme informado, essa proposta geraria redução do preço das placas. Assim, no mês seguinte a essa última audiência pública, o Contran emitiu a Resolução 780, de 26 de junho de 2019, com as alterações acordadas.
Como bem destacou a unidade técnica, com base em informação fornecida pelo Ministério da Infraestrutura por meio da rede social Facebook (peça 27) , a retirada desses dois itens de segurança (chip e ondas senoidais) da placa do Mercosul foi realizada objetivando a redução de custos, pois, como os elementos gráficos eram patenteados, eles iriam encarecer as PIV.
Ressalto que a supressão desses itens (chip e ondas senoidais) não necessariamente reduzirá a segurança do sistema, uma vez que, como já mencionado, está previsto o uso de código bidimensional (QR Code) , com a finalidade de controlar a produção, logística, estampagem e instalação das placas, além da verificação da sua autenticidade.
De toda sorte, relembro que a patente inicial, definida pela Resolução Mercosul GMC 33/2014, já sofreu alterações para a flexibilização quanto aos requisitos de cor conforme o uso dos veículos, tendo sido publicada Resolução Mercosul GMC 12/2017. Ou seja, o modelo da Placa Mercosul está sujeito a alterações, desde que justificadas e aprovadas.
Para tanto, como informou a própria representante, a Delegação do Brasil no GMC já iniciou as tratativas para a resolução da questão, mediante a apresentação de propostas técnicas de modificação da Resolução Mercosul GMC 33/2014, por ocasião da realização da XII Reunião do grupo ad hoc, para a elaboração e implementação da patente Mercosul, em 27/5/2019. Caso a proposta técnica de modificação não seja aprovada e o GMC discorde das medidas implementadas no território nacional por meio da Resolução 780/2019, caberá ao governo brasileiro resolver a controvérsia no foro adequado.
Nesse cenário, entendo que as mudanças ocorridas atenderam ao interesse público brasileiro, não havendo, por hora, outras providências a serem adotadas por este Tribunal.
Frente a esse cenário, concluo que não restou caracterizada a fumaça do bom direito, necessária a adoção da medida cautelar pretendida. Assim como a SeinfraRodoviaAviação, proponho o indeferimento da cautelar pleiteada pela representante.
Ademais, considero que os elementos constantes dos autos já permitem a formulação imediata de proposta de mérito neste caso concreto, nos termos da parte final do art. 276, § 6º, do Regimento Interno do TCU. Tendo em vista todo o debate anterior ocorrido no âmbito do TC Processo 010.228/2018-7 e as análises destes autos, posiciono-me pela improcedência da representação.
No tocante ao pedido de habilitação nos autos como parte interessada no presente processo, informo que a requerente não cumpre os requisitos necessários, constantes do art. 146, § 1º, do RITCU. Não há razão legítima para a representante intervir nos autos, pois não restou evidenciada a possibilidade de lesão a direito subjetivo próprio com a decisão desta Corte, consoante art. 2º, § 2º, da Resolução-TCU 36/1995. Proponho, por conseguinte, indeferir o pedido formulado pela Utsch do Brasil Indústria de Placas de Segurança Ltda., às peças 38, 40 e 42.
TCU, Sala das Sessões Ministro Luciano Brandão Alves de Souza, em 15 de julho de 2020.
Ministro VITAL DO RÊGO 
Relator